臺灣嘉義地方法院交通事件裁定　　　　　　　　　　　九十一年度交聲字第二六號
　　原處分機關　公路局嘉義區監理所
　　異　議　人　和順興通運有限公司
　　即受處分人　　　　　　　設.
右列異議人即受處分人因違反道路交通管理處罰條例案件，對於原處分機關即交通部
公路局嘉義區監理所中華民國九十一年一月七日所為之處分（嘉監五字第裁七○－Z
00000000號裁決書）聲明異議，本院裁定如左：
    主  文
異議駁回。
    理  由
一、異議意旨略以：
（一）車牌號碼：IS640號（現為8J177號）營業大貨車之實際所有人（即車主）為羅
      振義，乃接受其個別經營者（即寄行）委託服務代辦該車監理行政及其相關事
      務，該車之經營、使用均由車主自行掌控，茲訂有貨運業接受個別經營者委託
      服務契約書，該契約性質屬異議人與車主間之管理信託關係，至於監理制度乃
      是監理行政管理措施，非車輛所有權之登記制度；故異議人並非該違規車輛之
      實際所有人，亦非實際違規之行為人，按行政制裁應以實際行為人違反行政法
      上義務為制裁對象，然原處分機關不察，亦未讓異議人有陳明之機會，卻逕行
      裁決處罰，與法自有未合。
（二）「道路交通管理處罰條例」新修正實施前（指民國九十年五月三十一日以前）
      ，對於未領用駕駛執照之相關規定，僅針對駕駛行為人為處罰對象，並無連坐
      、重罰之規定，雖於該條例修正實施後（指九十年六月一日以後），對於駕駛
      行為人之處罰規定，除處罰駕駛行為人外，另對汽車所有人亦處罰之，並吊扣
      汽車牌照三個月；茍駕駛行為人如自知駕駛執照資格狀態，而又違反相關處罰
      規定，將駕駛行為人駕駛執照逾期審驗、逕行註銷等之情形告知異議人，異議
      人卻於非明知亦未故意且無過失之情形下，更何況異議人僅係登記名義人，並
      非實際汽車所有人，卻遭受連帶處分，心有未甘。
（三）道路交通安全規則第三十三條第二項規定「汽車牌照受註銷處分者，由公路監
      理機關逕予登記註銷，除以汽車牌照註銷處分通知汽車所有人外，並將資料提
      供警察機關及稅捐機關，」退一步言，倘原處分機關將異議人視為該車輛所有
      人之情形，反觀對於汽車牌照之管理，當汽車牌照受註銷處分時，公路監理機
      關按上開規定逕予登記註銷，應將汽車牌照註銷處分書通知汽車所有人，並將
      資料提供警察機關及稅捐機關；唯獨對於駕駛人駕駛執照之管理責任加諸於汽
      車所有人，自有可議之處。退百步言，監理行政機關對於駕駛執照之管理處罰
      ，有罰鍰、吊扣、吊銷、註銷等規定，各因行為人違規行為之各種情形，而給
      予相當之處罰，其駕駛執照並非人民可得而知，若非監理行政機關告知即無法
      做出詳實之管理，故縱使異議人善盡調查之能事，亦無從知悉所屬車主駕駛執
      照之動態，況善盡調查並非人民之義務，且原處分機關亦無法將異議人所屬車
      主駕駛執照之動態讓異議人查詢，因此，異議人不服。
（四）原處分機關之裁決書指稱「汽車所有人將大營貨車公無照之駕駛人駕駛（行駛
      公路）」，據此處罰異議人，退萬步言，道路交通安全規則第五十四條第三項
      前段規定「職業汽車駕駛人得憑因逾期審驗被註銷之職業駕駛執照，申請換發
      同等車類之普通駕駛執照。」故職業駕駛執照因逾期審驗遭註銷之情形，其意
      所謂「註銷」，係僅註銷其「職業駕駛執照」之資格，應視為同等車類之普通
      駕駛執照資格，而非不得駕駛任何汽車，更不應視為「無照」駕駛，因上開情
      形與「無照」之情形自屬有間。故原處分機關於裁決書內之舉發違規事實認識
      有誤。
二、
（一）按新「道路交通管理處罰條例」係於九十年一月十七日經總統令修正公布，並
      經行政願於九十年四月三日以台九十交字第零一九三一七號令核定自九十年六
      月一日起實施，該道路交通管理處罰條例第二十一條之一係處罰「駕駛人」以
      外，尚同時處罰「汽車所有人」，以督促「汽車所有人」不得恣意提供大型車
      輛供他人駕駛，應負有審核駕駛人是否具有合法、有效、可得使用之駕駛執照
      之義務，為憲法保障人民之生命財產安全所必須之限制，對於該車駕駛人更應
      有駕駛前之檢查，以確保其符合駕駛資格之責任，防範違規於未然，不因駕駛
      人有否告知而免於處罰，以規範汽車所有人善盡管理之責。
（二）又依電腦處理個人資料保護法第七條明定：「公務機關對個人資料之蒐集或電
      腦處理，非有特定目的，並符合下列情形之一，不得為之；一、於法令規定職
      掌必要範圍內者。二、經當事人書面同意者。三、對當事人權益無侵害之虞者
      。」故異議人所陳未告知乙節，車輛所有人得先行徵得當事人書面同意後，再
      據以向公路監理機關申請查詢該職業駕駛人之違規情況。
（三）再異議人所陳IS640號（現為8J177號）車之實際所有人（即車主）為羅振義，
      其屬於寄行委託管理信託關係，與監理制度乃監理行政管理措施非車輛所有權
      之登記制度，查「公路法」第五十五條所謂「個別經營者」乃指諸如「個人計
      程車行或計程車運輸合作社」之類，且「寄行」並非「汽車運輸業管理規則」
      所規範，係屬民法上私人契約之關係行為，另該車至嘉義區監理所登記之車主
      名稱為異議人無誤。
（四）至於異議人所陳職業駕駛執照因逾期審驗遭註銷，不應視為無照乙節，按職業
      汽車駕駛人，不依規定期限，參加駕駛執照審驗者，逾期一年以上者，逕行註
      銷其駕駛執照；又職業汽車駕駛人得憑因逾期審驗被註銷之職業駕駛執照，申
      請換發同等車類之普通駕駛執照，但在未換發普通駕駛執照前，不得駕駛汽車
      ；又汽車駕駛人，因違反本條例及道路交通安全規則之規定，受吊銷駕駛執照
      處分時，吊銷其持有各級車類之駕駛執照；道路交通管理處罰條例第二十六條
      、第六十八條、第五十四條第二項、第六十八條分別定有明文。
三、經查，本案違規汽車駕駛人羅振義職業大貨車駕駛執照因未參加八十九年十一月
    十五日指定審驗經嘉義區監理所於九十年十二月三日註銷汽車駕駛執照在案，羅
    振義並於九十年十二月二十六日始申請換發普通大貨車駕駛執照，有嘉義區監理
    所九十年十二月三日嘉監逾駕註字第70Ｚ00000000000號汽車駕駛執照註銷處分書
    、汽車駕照基本資料在卷可稽，是異議人提供車號IS640（現為8J177號）大型車
    輛供無駕駛執照之駕駛人羅振義於九十年十二月十六日八時五十三分許行駛國道
    一號南向二五九公里處之違規事實屬實，嘉義區監理所依警方舉發，於九十年一
    月七日依道路交通管理處罰條例第二十一條之一與違反道路交通管理事件統一裁
    罰標準及處理細則第四十一條裁決處罰異議人罰鍰新台幣六萬元並吊扣汽車牌照
    三個月，於法並無不合。從而，異議人聲明異議為無理由，應予駁回。
據上論結，應依道路交通管理處罰條例第八十七條第二項、道路交通案件處理辦法第
十九條，裁定如主文。
中      華      民      國      九十一      年    五    月    二十八    日
                                  臺灣嘉義地方法院交通法庭
                                        法  官  劉  瓊  雯
右正本證明與原本無異。
如不服本裁定，應於裁定送達後五日內向本院提出抗告狀（應附繕本）。
中      華      民      國      九十一      年    五    月    二十八    日
                                        書記官  陳  冠  學
